【裁判字號】    99,家上,42
【裁判日期】    991019
【裁判案由】    離婚
【裁判全文】
臺灣高等法院民事判決                  99年度家上字第42號
上  訴  人  甲○○
被 上訴 人  乙○○
上列當事人間離婚事件，上訴人對於中華民國98年7 月10日臺灣
板橋地方法院97年度婚字第1099號第一審判決提起上訴，本院於
99年10月5日言詞辯論終結，判決如下：
    主      文
原判決廢棄。
准上訴人與被上訴人離婚。
第一、二審訴訟費用由被上訴人負擔。
    事實及理由
壹、程序方面
一、按結婚或兩願離婚之方式及其他要件，依行為地之規定。判
    決離婚之事由，依臺灣地區之法律，臺灣地區與大陸地區人
    民關係條例第52條定有明文。本件上訴人係中華民國國民，
    為臺灣地區人民，被上訴人為湖南省衡陽縣人，為大陸地區
    人民。本件離婚事件，應適用中華民國法律，合先敘明。
二、被上訴人經合法通知，未於言詞辯論期日到場，核無民事訴
    訟法第386 條各款所列情形，爰依上訴人聲請，由其一造辯
    論而為判決。
貳、實體方面
一、上訴人起訴主張：兩造於民國（下同）93年6 月24日在大陸
    地區湖南省登記結婚後，一起返回台北縣居住，共同經營小
    本生意，惟被上訴人常為金錢與伊爭吵不休，先是抱怨伊沒
    錢，不能滿足被上訴人想要之物質生活，嗣又於失蹤數月後
    ，突然要求離婚並應支付被上訴人3 萬元人民幣，伊與被上
    訴人同赴大陸地區辦理離婚手續途中，被上訴人又將離婚金
    額提高至20萬元人民幣。伊無力支付該筆款項，被上訴人竟
    於94年9月7日返回大陸地區後，音訊全無，經伊四處查訪，
    仍無所獲。被上訴人主觀上無意與伊共同經營婚姻生活，客
    觀上亦未略盡婚姻基本生活相互扶持之同居義務，實已破壞
    夫妻應相互協力保持婚姻幸福圓滿之共同生活，本件顯有難
    以繼續維持婚姻之重大事由，爰依民法第1052條第2 項規定
    ，請求准予裁判離婚。
二、被上訴人未於言詞辯論期日到場，據其於原審提出之書狀略
    以：婚後，伊曾來台與上訴人一起做生意，嗣為投資研發產
    品返回大陸，上訴人先送伊至廣州白雲區伊妹妹住處，約定
    安頓好接伊會合，詎上訴人託詞忙於事業未再與伊聯絡，伊
    不同意離婚等語，資為抗辯。
三、原審對於上訴人之請求，判決：上訴人之訴駁回。上訴人不
    服，提起上訴，聲明：(一)原判決廢棄。(二)改判准許上訴人與
    被上訴人離婚。
四、按婚姻係一夫一妻為營永久共同生活，並使雙方人格得以實
    現與發展之生活共同體。因婚姻而生之永久結合關係，不僅
    使夫妻在精神上、物質上互相依存，並延伸為家庭與社會之
    基礎。婚姻制度植基於人格自由，具有維護人倫秩序、男女
    平等、養育子女等社會性功能，是以婚姻與家庭為社會形成
    與發展之基礎，受憲法制度性保障。又若有民法第1052條第
    1 項所列舉10款判決離婚事由以外之重大事由，難以維持婚
    姻者，夫妻之一方得請求離婚，但其事由應由夫妻之一方負
    責者，僅他方得請求離婚，民法第1052條第2 項定有明文。
    該條項所稱「有前項以外之重大事由，難以維持婚姻者」，
    係抽象的、概括的離婚事由，此乃緣於74年修正民法親屬編
    時，為因應實際需要，參酌各國立法例，導入破綻主義思想
    所增設。但其事由應由夫妻一方負責者，僅他方得請求離婚
    ，是其所採者為消極破綻主義精神，而非積極破綻主義。且
    關於「難以維持婚姻之重大事由」，其判斷之標準為婚姻是
    否已生破綻而無回復之希望。而婚姻是否已生破綻無回復之
    希望，則應依客觀之標準，即難以維持婚姻之事實，是否已
    達於倘處於同一境況，任何人均將喪失維持婚姻意欲之程度
    而定。至於同條項但書所規定「難以維持婚姻之重大事由應
    由夫妻之一方負責者，僅他方得請求離婚」，乃因如肯定有
    責配偶之離婚請求，無異承認恣意離婚，破壞婚姻秩序，且
    有背於道義，尤其違反自己清白（clean hands)之法理，有
    欠公允，同時亦與國民之法感情及倫理觀念不合，因而採消
    極破綻主義。倘該重大事由，夫妻雙方均須負責時，應比較
    衡量雙方之有責程度，僅責任較輕之一方得向責任較重之他
    方請求離婚，如有責程度相同時，雙方均得請求離婚，始屬
    公允，是責任較重之一方應不得向責任較輕之他方請求離婚
    。（最高法院94年度台上字第115號裁判要旨可供參照）。
    查：
  (一)上訴人主張：兩造於93年6 月24日結婚，婚後並一起返回台
    北縣居住，共同經營小本生意，但被上訴人常因金錢與伊爭
    吵不休，更於94年9月7日返回大陸地區後，迄今未再入境台
    灣等情，業據提出戶籍謄本為證 （見原審卷第4頁），並有
    內政部入出國及移民署97年10月13日移署資處雲字第097111
    01560號函檢附被上訴人之入出國日期證明書可證（ 見原審
    卷第11-12頁 ）；被上訴人亦不否認：「我是（西元）2005
    年9月7日回大陸…我到台灣第2天就和他（甲○○ ）一起做
    生意，攢到錢，他一個人管理，要投資事業，甲○○欺騙感
    情，剝削勞力，白幹了一年多，一分都沒給，我爸六十大壽
    ，都不肯給一分錢 …八年青春，台灣請人一個小時至少100
    元，台北一年多人工都節約了人民幣10多萬，我想不到甲○
    ○那麼絕情…」等語 （見原審卷第33-34頁），自堪信為真
    實。
  (二)上訴人主張：被上訴人返回大陸地區後失聯，經伊多次查訪
    ，仍無音訊等語；被上訴人則以前詞置辯。經查：
    1.上訴人自承：「…到達香港過海關，過海關那時候她就翻
      臉了，她說離婚要錢，她說把錢準備好就走了，我就試著
      去廣州她妹妹那裡找她…到香港過珠江坐巴士就到深圳，
      她說去廣州…她說把那些錢給她就會離婚，她把她妹妹地
      址給我，我找了好幾天，15天後她帶了一票人跟我談，說
      離婚可以，要20萬元，在她妹妹樓下那裡，她妹妹住廣州
      …住廣東省白雲區人和鎮置業廣場五樓508 號，他們打工
      暫住的地方…」等語（見本院卷第34頁反面-35 頁）；被
      上訴人亦具狀陳報其常住地址為「廣東省白雲區人和鎮置
      業廣場5樓508號」，有財團法人海峽交流基金會98年1 月
      23日海廉（法）字第0980001981號函檢附被上訴人之陳報
      狀可證（見原審卷第31-36頁）；迄被上訴人於98年8月21
      日陳報收受原審判決時，仍居住於「廣東省白雲區人和鎮
      置業廣場5樓508號 」 ，亦有財團法人海峽交流基金會98
      年8月27日海廉 （法）字第0980030011號函檢附被上訴人
      之陳報狀、信封可證（見原審卷第69-76頁 ）。被上訴人
      至少於98年8月21日前仍居住於其妹設於廣東省白雲區人
      和鎮置業廣場5樓508號之住處，上訴人在被上訴人於「94
      年9月7日」返回大陸地區後，尚前往該處所談論離婚事宜
      ，則上訴人主張被上訴人「於94年9月7日返回大陸迄於98
      年8月21日止」均無音訊云云，即無足取。
    2.但：
      (1)原審函請財團法人海峽交流基金會對被上訴人來台時所
        申報之居住地址「湖南省衡陽縣渣江鎮洪村檀樹塘組
        」，以及上訴人所陳報被上訴人之住居所「湖南省衡陽
        縣渣江鎮洪村檀樹塘組1-20」送達開庭通知，該2 址
        之簽收人均為「王大乾」，有大陸地區人民進入台灣地
        區旅行證申請書（見原審卷第13頁）、起訴狀（見原審
        卷第1 頁）、囑託送達函（見原審卷第27頁）、財團法
        人海峽交流基金會98年4月23日海廉（法）字第0980022
        502號函檢附之送達證書、掛號函件查詢單、 投遞郵件
        清單可證（見原審卷第46頁、第50-52頁 ）；被上訴人
        復陳報其常住地址為「廣東省白雲區人和鎮置業廣場5
        樓508號」，詳如前述，足認被上訴人並未居住於「湖
        南省衡陽縣渣江鎮洪村檀樹塘組（1-20）」。
      (2)本院於99年5 月25日再囑託財團法人海峽交流基金會向
        「湖南省衡陽縣渣江鎮洪村檀樹塘組1-20」、「廣東
        省白雲區人和鎮置業廣場5樓508號」，以及被上訴人陳
        報其於 「廣東省白雲區○○鎮○○村○○○○路2號」
        廣州市億盛服裝有限公司任驗貨員之工作地點（見原審
        卷第73頁）送達；財團法人海峽交流基金會依「海峽兩
        岸共同打擊犯罪及司法互助協議」，轉請大陸最高人民
        法院協助，經廣東省廣州市中級人民法院派員親至「廣
        東省白雲區人和鎮置業廣場5樓508號」管理處查詢，並
        無被上訴人此人，被上訴人現已不知去向，而將送達文
        件退回，有囑託送達函（見本院卷第58頁）、財團法人
        海峽交流基金會99年5月31日海廉（法）字第099002018
        6號函（ 見本院卷第59頁）、財團法人海峽交流基金會
        99年9月1日海廉（法）字第0990034347號函檢附之送達
        證書、廣東省廣州市中級人民法院外事辦公室文書可證
        （見本院卷第60-62頁 ），足認被上訴人已搬離其所陳
        報之常住地址「廣東省白雲區人和鎮置業廣場5樓508號
        」，現不知去向。
    3.綜上，上訴人主張被上訴人「自94年9 月7 日返回大陸迄
      於98年8 月21日止」均無音訊云云，雖無可取，但被上訴
      人未居住於來台申報之住址「湖南省衡陽縣渣江鎮洪村
      檀樹塘組（1-20）」，又已搬離其所陳報之常住地址「廣
      東省白雲區人和鎮置業廣場5樓508號」，現不知去向，則
      上訴人主張被上訴人於搬離「廣東省白雲區人和鎮置業廣
      場5樓508號」之居所時起即無音訊等語，即可採信。
  (三)上訴人主張：被上訴人見伊無法滿足其物質生活，要伊別去
    打擾被上訴人的自由生活，隱瞞行蹤，以達其取得金錢的目
    的，被上訴人主觀上無意與伊共同經營婚姻生活，客觀上亦
    未略盡婚姻基本生活相互扶持之同居義務，實已破壞夫妻應
    相互協力保持婚姻幸福圓滿之共同生活，本件自有難以繼續
    維持婚姻之重大事由，應准予判決離婚；被上訴人則表示不
    願意離婚等語。本院審酌：
    1.上訴人主張被上訴人婚後常為金錢一事爭執不休，堪以採
      信，詳如前述；上訴人另指陳：「被上訴人根本無心與上
      訴人共同經營夫妻生活，只是想從上訴人這裡詐取金錢而
      已」等語（見本院卷第8 頁）。兩造對夫妻同居之共有財
      產既因截然不同之看法而爭執不休，自應相互體恤，尋找
      真正適合兩造需求的解決方式，惟被上訴人嚴厲指控上訴
      人「欺騙感情，剝削勞力」，上訴人則以被上訴人「詐取
      金錢」等字眼大力反擊，足認兩造對金錢分配之處理分式
      已徹底破壞兩造婚姻生活之和諧。
    2.上訴人主張被上訴人未居住於來台申報之住址「湖南省衡
      陽縣渣江鎮洪村檀樹塘組（1-20）」，又自搬離其所陳
      報之常住地址「廣東省白雲區人和鎮置業廣場5樓508號」
      時起，所在不明等情，亦如前述，則上訴人主張兩造分隔
      二地已嚴重威脅本件婚姻之長久持續，亦可採信。
    3.參以，被上訴人具狀陳明：「上訴人惡人先告狀，不公平
      ，我要告他重婚，他移情別戀…我是2005年9月7日回大陸
      ，我還在台灣，他就變了，我曾經接到一通電話，女同志
      說甲○○說他還沒結婚，當時我就感覺不對勁…甲○○欺
      騙感情，剝削勞力…」（見原審卷第33-34頁）、「…他
      不再愛我，是我不夠魅力…我不想耗太多時間在這失敗的
      婚姻陰影之中熬…他愛跟誰結婚，我現在無法挽回…」等
      語（見原審卷第72-73頁）；上訴人亦稱：「我（談離婚
      ）那天還被他們打，我人身受到攻擊，所以我就回來臺灣
      ，之前她有保我的險，在中國大陸她繼續在繳，我現在保
      險也不敢繳，怕她把我滅掉，保險她領…（問：乙○○如
      何能夠來台與你共同生活，是否先要由你申請來台？）申
      請來台必須要找得到她的人，要有地址，她這樣搞得我心
      神不寧，我現在沒有工作，也沒有住的地方，也不可能再
      幫他申請來台」（見本院卷第35頁）、「（問：為何不替
      被上訴人申請到台灣？）因為被上訴人騙我太多，她說如
      果到臺灣賺錢，要分給我一半，但我不相信…」等語（見
      本院卷第66頁）。被上訴人「不想耗太多時間在這失敗的
      婚姻」中，足認其已無心繼續經營本件婚姻；上訴人為防
      堵被上訴人詐財，不願意再為被上訴人辦理來台手續，致
      使二人分隔兩地所造成婚姻裂痕更行加深，堪認雙方夫妻
      情分已盡，難期二人繼續共處，任何人處於同一境況，均
      將喪失維持婚姻意欲之程度，則本件婚姻已有難以維持之
      重大事由，即可認定。
    4.次查，兩造對金錢分配所造成之本件婚姻危機，均未誠心
      反省、理性溝通，進而謀求解決之道，卻互不退讓、妥協
      ，更以言詞文字相互攻擊；上訴人未積極爭取被上訴人對
      本件婚姻之認同感及歸屬感，更拒絕為被上訴人辦理來台
      手續，加深婚姻裂痕；被上訴人則擅離常住地址，無從聯
      繫，終致本件姻婚無破鏡重圓之可能，其可歸責於雙方當
      事人之事由，並無分軒輊，各為百分之50。是依前揭說明
      ，上訴人依據民法第1052條第2 項規定，訴請判決離婚，
      仍屬有據。
五、綜上所述，上訴人主張被上訴人常為金錢爭吵，造成其生理
    及心理極大痛苦，更擅離常住處所，失去音訊，無從聯繫，
    終致二人相隔二岸無法共同經營婚姻生活，本件顯有難以維
    持之重大事由等情，堪以採信，則其依據民法第1052條第2
    項規定，請求裁判離婚，於法有據，應予准許。原審為上訴
    人敗訴之判決，尚有未洽。上訴意旨指摘原判決不當，求予
    廢棄改判，為有理由。爰由本院予以廢棄改判，如主文第二
    項所示。
六、本件事證已臻明確，兩造其餘攻擊、防禦方法及未經援用之
    證據，經本院審酌後認對判決結果不生影響，爰不一一論列
   ，附此敘明。
七、據上論結，本件上訴為有理由，依民事訴訟法第450 條、第
    78條、第463條、第385條第1項，判決如主文。
中    華    民    國    99    年    10    月    19    日
                    民事第十四庭
                        審判長法  官  林恩山
                              法  官  郭松濤
                              法  官  陳雅玲
正本係照原本作成。
如不服本判決，應於收受送達後20日內向本院提出上訴書狀，其
未表明上訴理由者，應於提出上訴後20日內向本院補提理由書狀
（均須按他造當事人之人數附繕本）上訴時應提出委任律師或具
有律師資格之人之委任狀；委任有律師資格者，另應附具律師資
格證書及釋明委任人與受任人有民事訴訟法第466條之1第1項但
書或第2項（詳附註）所定關係之釋明文書影本。如委任律師提
起上訴者，應一併繳納上訴審裁判費。
中    華    民    國    99    年    10    月    20    日
                              書記官  潘大鵬
附註：
民事訴訟法第466條之1（第1項、第2項）：
對於第二審判決上訴，上訴人應委任律師為訴訟代理人。但上訴
人或其他法定代理人具有律師資格者，不在此限。
上訴人之配偶、三親等內之血親、二親等內之姻親，或上訴人為
法人、中央或地方機關時，其所屬專任人員具有律師資格並經法
院認為適當者，亦得為第三審訴訟代理人。

司法院資訊處製作；財團法人民間司法改革基金會備份。
